臺灣板橋地方法院交通事件裁定　　　　100年度交聲字第130號
原處分機關　交通部公路總局臺北區監理所蘆洲監理站
異　議　人
即受處分人　李祝佳
上列異議人因違反道路交通管理處罰條例案件，對於交通部公路
總局臺北區監理所蘆洲監理站於民國99年11月23日以北監蘆字第
裁46-C00000000號違反道路交通管理事件裁決書所為之處分，聲
明異議，本院裁定如下：
    主  文
原處分撤銷。
李祝佳汽車駕駛人，駕駛汽車經測試檢定酒精濃度超過規定標準
，處罰鍰新臺幣壹萬伍千元，記違規點數伍點，並應接受道路交
通安全講習。
    理  由
一、原處分意旨略以：本件異議人即受處分人李祝佳於民國98年
    10月9 日凌晨1 時45分許，騎乘車牌號碼WSL-513 號輕型機
    車，行經新北市○○區○○路4 段163 巷與仁美街口，經臺
    北縣政府警察局（現改制為新北市政府警察局）三重分局慈
    福派出所警員攔停後，測得其吐氣所含酒精濃度為每公升0.
    72毫克，因而當場製單舉發，嗣原處分機關以異議人有「汽
    車駕駛人酒精濃度超過規定標準（每公升0.55毫克以上）」
    之違規行為，而於99年11月23日以北監蘆字第裁46-C000000
    00號違反道路交通管理事件裁決書，依道路交通管理處罰條
    例第35條第1 項第1 款、第68條第2 項、第24條第1 項第2
    款（裁決書漏載第1 項第2 款）之規定，裁處異議人罰鍰新
    臺幣（下同）4 萬5 千元，記違規點數5 點，並施以道路交
    通安全講習。
二、聲明異議意旨略以：異議人本件酒後駕車犯行業經臺灣板橋
    地方法院檢察署檢察官為緩起訴處分確定，並已向國庫繳納
    3 萬元，惟原處分機關卻又裁處異議人罰鍰4 萬5 千元，實
    有違一事不二罰原則，為此聲請撤銷4 萬5 千元之處分等語
    。
三、按汽車（依道路交通管理處罰條例第3 條第8 款規定，包括
    機器腳踏車）駕駛人飲用酒類或其他類似物後其吐氣所含酒
    精濃度超過每公升0.25毫克或血液中酒精濃度超過百分之0.
    05以上者，不得駕車，道路交通安全規則第114 條第2 款定
    有明文。次按汽車駕駛人，駕駛汽車經測試檢定有酒精濃度
    超過規定標準者，處1 萬5 千元以上6 萬元以下罰鍰，並當
    場移置保管該汽車及吊扣其駕駛執照1 年，且應接受道路交
    通安全講習，道路交通管理處罰條例第35條第1 項第1 款、
    第24條第1 項第2 款分別定有明文。又領有汽車駕駛執照之
    汽車駕駛人，除駕駛聯結車、大客車、大貨車外之非其駕駛
    執照種類之車輛，違反本條例及道路交通安全規則之規定，
    應受吊扣駕駛執照情形時，無因而肇事致人受傷或重傷者，
    記違規點數5 點，同條例第68條第2 項亦有明定。
四、經查：
  (一)異議人有於前揭時、地酒後騎乘車牌號碼WSL-513 號輕型機
    車，經警攔停後，測得其吐氣所含酒精濃度為每公升0.72毫
    克，而有汽車駕駛人酒精濃度超過規定標準之交通違規行為
    乙節，為異議人所不爭執，並有臺北縣政府警察局北縣警交
    大字第C00000000 號舉發違反道路交通管理事件通知單影本
    1 紙存卷可稽。又其同一酒後駕車之行為，因同時觸犯刑法
    第185 條之3 之公共危險罪，經臺灣板橋地方法院檢察署檢
    察官於98年10月16日以98年度速偵字第6010號為緩起訴處分
    ，緩起訴期間為1 年，並命異議人應於緩起訴處分確定，收
    受緩起訴處分命令通知書3 個月內，向國庫支付3 萬元，復
    經檢察官依職權呈請臺灣高等法院檢察署再議，經於99年1
    月4 日以99年度上職議字第440 號處分書駁回再議確定，此
    有臺灣高等法院被告前案紀錄表、上開緩起訴處分書影本及
    駁回再議處分書影本各1 份在卷可參，堪認異議人確有原處
    分所指酒後騎乘機車之違規行為無訛。
  (二)按行政罰法第26條第1 項、第2 項規定：「一行為同時觸犯
    刑事法律及違反行政法上義務規定者，依刑事法律處罰之。
    但其行為應處以其他種類行政罰或得沒入之物而未經法院宣
    告沒收者，亦得裁處之。」、「前項行為如經不起訴處分或
    為無罪、免訴、不受理、不付審理之裁判確定者，得依違反
    行政法上義務規定裁處之。」，其所揭示之所謂「一事不二
    罰」原則，探究其立法目的，係以一行為同時觸犯刑事法律
    及違反行政法上義務規定時，由於刑罰與行政罰同屬對不法
    行為之制裁，而刑罰之懲罰作用較強，故依刑事法律處罰，
    即足資警惕時，實無一事二罰再處行政罰之必要；且刑事法
    律處罰，由法院依法定程序為之，較符合正當法律秩序，應
    予優先適用。但罰鍰以外之沒入或其他種類行政罰，因兼具
    維護公共秩序之作用，為達行政目的，行政機關仍得併予裁
    處。又此所稱「其他種類行政罰」，係指違反行政法上之義
    務應受「裁罰性」之「不利處分」而言，依行政罰法第2 條
    規定，應包括限制或禁止行為之吊扣證照處分及警告性之講
    習處分、記點在內，合先敘明。
  (三)次按檢察官之緩起訴處分於緩起訴期間內，有下列情形之一
    者，檢察官得依職權或依告訴人之聲請撤銷原處分，繼續偵
    查或起訴：(1) 於期間內故意更犯有期徒刑以上刑之罪，經
    檢察官提起公訴者；(2) 緩起訴前，因故意犯他罪，而在緩
    起訴期間內受有期徒刑以上刑之宣告者；(3) 違背第253 條
    之2 第1 項各款之應遵守或履行事項者，刑事訴訟法第253
    條之3 第1 項定有明文。據此可知經檢察官為「緩起訴」處
    分者，於「緩起訴」之猶豫期間內，最終是否會被檢察官提
    起公訴，猶懸而未定，亦即「緩起訴」處分於猶豫期間內尚
    未具有實質之確定力，檢察官仍得根據上開規定依職權或依
    告訴人之聲請，將被告「緩起訴」處分撤銷。而行政罰法第
    26條明定一事不二罰原則，且應受行政罰之行為如經不起訴
    處分或為無罪、免訴、不受理、不付審理之裁判「確定」者
    ，始得依違反行政法上義務規定裁處之，並未明文包括「緩
    起訴」處分在內，雖「緩起訴」處分之最終使被告免於刑事
    訴追之效果與「不起訴」處分之效果相同，惟依行政罰法第
    26條第2 項之立法意旨，亦必須待緩起訴處分實質確定時，
    被告始最終地確定免於受刑事訴追，原處分機關始得為行政
    裁罰，亦即在緩起訴期間內即猶豫期間期滿前，該緩起訴處
    分仍有被撤銷之可能，處分機關若於上揭緩起訴猶豫期間期
    滿前逕為行政裁決，裁處處分人行政罰鍰，將使受處分人日
    後有同時遭受行政處罰（指罰鍰）及刑事訴追之危險，顯與
    行政罰法第26條規定之立法意旨相違背（臺灣高等法院暨所
    屬法院98年法律座談會刑事類提案第24號研討意見參照）。
  (四)又94年12月28日修正公布，95年7 月1 日施行之道路交通管
    理處罰條例第35條第8 項規定：「前項汽車駕駛人，經裁判
    確定處以罰金低於本條例第92條第3 項所定最低罰鍰基準規
    定者，應依本條例裁決繳納不足最低罰鍰之部分」之規定，
    核屬行政罰法第26條之特別規定。查酒後駕車經檢察官為緩
    起訴處分，並命被告向公益團體捐款或提供義務勞務者，被
    告係履行檢察官為緩起訴處分命令，此等命令名義上雖非刑
    罰，但仍是一種特殊的處遇措施，造成被告之財產減少或義
    務增加，性質上亦屬干預人民自由之處分，與刑事制裁無異
    ，實質上為刑事處罰。是檢察官為緩起訴處分並命捐款者，
    其捐款解釋上亦屬道路交通管理處罰條例第35條第8 項所規
    定之罰金，若行為人所支付之緩起訴處分金，未達道路交通
    管理處罰條例第92條第3 項所定最低罰鍰基準規定者，依該
    條例第35條第8 項之規定，仍須補繳不足最低罰鍰之部分，
    始為適法。則於緩起訴猶豫期間屆滿後，對上述不足額處分
    ，處分機關仍有裁處罰鍰之空間，惟此須俟緩起訴猶豫期間
    屆滿後始得為之（臺灣高等法院暨所屬法院97年法律座談會
    刑事類提案第39號研討意見參照）。
  (五)準此，本件異議人上開酒後駕車之行為，既同時違反道路交
    通管理處罰條例第35條第1 項第1 款與刑法第185 條之3 之
    規定，係一行為同時觸犯刑事法律及違反行政法上義務規定
    ，依行政罰法第26條第1 項前段規定，應依刑事法律處罰之
    。而異議人酒後駕車違反刑法第185 條之3 之規定，業經臺
    灣板橋地方法院檢察官於98年10月16日以98年度速偵字第60
    10號為緩起訴處分，緩起訴期間為1 年，並命異議人應於緩
    起訴處分確定後，收受緩起訴處分命令通知書之3 個月內，
    向國庫支付3 萬元，復經檢察官依職權呈請臺灣高等法院檢
    察署再議，經於99年1 月4 日以99年度上職議字第440 號處
    分書駁回再議確定，緩起訴期間為99年1 月4 日至100 年1
    月3 日，故原處分機關為本件裁決時（99年11月23日），該
    緩起訴期間尚未期滿。則揆諸前開說明，必須待緩起訴處分
    「實質確定」時，異議人始最終地確定免於受刑事訴追，原
    處分機關始得為行政裁罰裁處罰鍰，亦即在緩起訴期間內即
    猶豫期間期滿前，該緩起訴處分仍有被撤銷之可能，此時原
    處分機關若依法為行政裁決為罰鍰處分，將使受處分人有同
    時遭受行政處罰（罰鍰）及刑事訴追之危險，顯與行政罰法
    第26條規定之立法意旨相違背。
  (六)至原處分機關雖援引交通部95年7 月17日交路字第09500069
    86號函、法務部行政罰法諮詢小組第一次會議紀錄而略謂：
    「緩起訴乃附帶條件之不起訴處分，亦即是不起訴的一種」
    ，應有行政罰法第26條第2 項之適用云云。惟按法官依據法
    律獨立審判，憲法第80條定有明文；且各機關依其職掌就有
    關法規為釋示之行政命令，法官於審判案件時，固可予以引
    用，但仍得依據法律，表示適當之不同見解，並不受其拘束
    ，司法院大法官會議釋字第216 號解釋意旨可資參照。是原
    處分機關所提前開交通部、法務部函釋，既與本院前揭見解
    不同，本院自不受其拘束，附此敘明。
五、綜上所述，異議人確有於前揭時間、地點，飲酒後騎乘機車
    （且並無因而肇事致人受傷或重傷）之違規行為，原處分機
    關在緩起訴處分尚未實質確定前，即逕依道路交通管理處罰
    條例第35條第1 項第1 款規定裁罰異議人罰鍰4 萬5 千元部
    分，顯與行政罰法第26條第1 項前段、第2 項之規定意旨有
    違，即有可議。又異議人上開酒後駕車犯行之緩起訴期間已
    於100 年1 月3 日期滿，有前揭之前案紀錄表可查，依前述
    說明，異議人依檢察官緩起訴處分之命令所繳交之3 萬元，
    其性質與刑事制裁無異，實質上同屬刑事處罰，仍有道路交
    通管理處罰條例第35條第8 項之適用，亦即異議人仍須補足
    上開緩起訴處分金金額（3 萬元）不足最低罰鍰之部分。按
    交通部會同內政部依道路交通管理處罰條例第92條第3 項授
    權所訂定之「違反道路交通管理事件統一裁罰基準表」對違
    反該條例第35條第1 項第1 款（機車駕駛人呼氣酒精濃度超
    過每公升0.55毫克以上）之罰鍰基準，其最低罰鍰為4 萬5
    千元，異議人既已依緩起訴處分之命令支付3 萬元（有異議
    人提出之郵政跨行匯款申請書3 紙存卷可參），惟仍須補足
    該金額不足最低罰鍰之部分即1 萬5 千元（即4 萬5 千元減
    3 萬元之差額）。又原處分機關依前揭道路交通管理處罰條
    例第35條第1 項1 款及第68條第2 項之規定，裁處異議人記
    點5 點及施以道路交通安全講習之其他種類行政裁罰之部分
    ，因屬行政罰法第26條第1 項但書及第2 條第1 款所稱之其
    他種類行政罰，兼具維護公共秩序之作用，為達此行政目的
    ，原處分機關就此部分予以裁處，並無違反一事不二罰原則
    ，惟因本件異議人酒後駕車為一個違規行為，所處罰鍰、記
    點及施以道路交通安全講習部分無從分離。從而，應認異議
    人提起本件異議為有理由，本院自應將原處分撤銷，自為裁
    罰如主文第2 項所示，以期適法（參照臺灣高等法院暨所屬
    法院98年法律座談會刑事類提案第20號、第23號討論提案審
    查意見暨研討結果）。
據上論斷，應依道路交通管理處罰條例第87條第2 項，道路交通
事件處理辦法第19條，裁定如主文。
中    華    民    國   100    年    1     月    31    日
                      交通法庭  法  官  林淑婷
上列正本證明與原本無異。
如不服本裁定，應於裁定送達後五日內敘明抗告理由，向本院提
出抗告狀。
                                書記官  梁宜庭
中    華    民    國   100    年    1     月    31    日